【裁判字號】    91,訴,1267
【裁判日期】    920717
【裁判案由】    分割共有物
【裁判全文】
臺灣臺南地方法院民事判決  九十一年度訴字第一二六七號
    原      告  丁○○
    訴訟代理人  許安德利律師
                許世律師
    被      告  癸○○      住.
                            身.
                午○○      住.
                            身.
                巳○○      住.
                            身.
                辰○○      住.
                            身.
                未○○      住.
                            身.
                甲○○      住.
                            身.
                寅○○      住.
                            身.
                丙○○      住.
                            身.
                乙○○○    住.
                            身.
                壬○○      住.
                            身.
                己○○      住.
                            身.
                庚○○      住.
                            身.
                戊○○      住.
                            身.
                辛○○      住.
                            身.
                卯○○○    住.
                            .
                            身.
                丑○○      住.
                            身.
                子○○      住.
                            身.
右當事人間請求分割共有物事件，本院判決如左：
    主    文
被告壬○○、己○○、庚○○、戊○○、辛○○、卯○○○、丑○○、子○○應就被
繼承人林明信所有坐落台南縣歸仁鄉○○○段如附表(一)編號二、三、四、五所示土地
應有部分各一○七分之十六，分別辦理繼承登記。
兩造共有坐落台南縣歸仁鄉○○○段一四五八－一、一四五八－六、一四五八－七、
一四五八－八及一四五八－一三地號土地（詳如附表(一)編號一、二、三、四、五），
應合併分割如附圖甲複丈成果圖所示：Ａ部分面積一八五六．五七平方公尺，分歸被
告癸○○所有；Ｂ部分面積一八五六．五八平方公尺，分歸被告午○○、巳○○、辰
○○、未○○，按應有部分午○○、巳○○各三分之一，辰○○、未○○各六分之一
，保持共有；Ｃ部分面積四二八．四四平方公尺，分歸被告甲○○所有；Ｄ部分面積
一四二八．一三平方公尺，分歸被告寅○○所有；Ｅ部分面積二○○六．○一平方公
尺及Ｉ部分面積二七九平方公尺，分歸原告丁○○所有；Ｆ部分面積二二八五平方公
尺，分歸被告壬○○、己○○、庚○○、戊○○、辛○○、卯○○○、丑○○、子○○公同共有；Ｇ部分面積三五七○．三三平方公尺，分歸被告丙○○所有；Ｈ部分面
積一五七○．九四平方公尺，分歸被告乙○○○所有。
訴訟費用由兩造依附表(二)所示之比例負擔。
    事    實
甲、原告方面：
一、聲明：求為判決如主文所示。
二、陳述：
    (一)系爭如附表(一)所示土地五筆，已故共有人林明信應有部分各為一百零七分之十
      六，林明信於民國（下同）八十七年十月七日別世，有合法繼承人即壬○○、
      己○○、庚○○、戊○○、辛○○、卯○○○、丑○○、子○○等八人（以下
      簡稱壬○○等八人），但僅就歸仁南段一四五八之一號辦理繼承登記，其餘四
      筆迄未辦理繼承登記。故需先辦理之。
    (二)系爭五筆土地各共有人應有部分之比例詳如附表(二)所示。
    (三)兩造間並無不得分割或不能分割之情形（註：依修正後農業發展條例：本條例
      中華民國八十九年一月四日修正施行前之共有耕地，得分割為單獨所有），庭
      外調解頗難，不得不提起本訴。
    (四)台南縣歸仁鄉○○○段一四五八之一號面積七三二四平方公尺、同段一四五八
      之六號面積六○八二平方公尺、同段一四五八之七號面積一四三一平方公尺、
      同段一四五八之八號面積一六五平方公尺、同段一四五八之十三號面積二七九
      平方公尺等五筆土地，應合併分割。
    (五)提出甲案分割方案，臺南縣歸仁地政事務所九十二年三月二十一日複丈成果圖
      即依甲案繪製，分割方法如附圖甲所示。
    (六)台南縣歸仁地政事務所複丈成果圖各共有人所有土地面積總和為一五二八○．
      九九平方公尺，與土地謄本所示總面積一五二八一平方公尺，相差○．○一平
      方公尺。爰將原告面積載為「二二八五．○一平方公尺」。
    (七)系爭土地係一南北坐向之長形土地，西側面臨計劃道路由交通部高速鐵路局徵
      收使用。被告丙○○、乙○○○所佔用如附圖甲複丈成果所示編號Ｇ、Ｈ部份
      之東側沒有道路，為訴外人所有土地，建有鐵皮工廠等情，有鈞院勘驗筆錄可
      稽。原告分割方案概依各共有人使用現況為分割，符合各共有人通常以來之使
      用需求。且各共有人分得部份均面臨道路，得同向、單獨出入，不致有袋地之
      形成，影響其他共有人之權益，且編號Ｉ部分之畸零地由原告分得，並未加諸
      於他共有人，足見原告之分割方案較符公平原則。反觀被告己○○所提之分割
      方案（即附圖乙），使被告丙○○分得部分完全無法與外界聯接，形成袋地，
      而將丙○○可得面臨道路之臨路部份全數分歸自己，顯然嚴重損及被告丙○○
      之權益，殊非一公平之方案。雖被告己○○陳稱：如依原告分割方案，將其使
      用之二水井及Ａ工寮分歸他人所有等語。惟縱依被告己○○所提之分割方案，
      Ａ工寮及其鄰近水井，亦非分歸被告己○○所有，故二方案僅在於一個水井之
      利用差別而已。然本件被告丙○○分得部份為各共有人之最，如其分得部份成
      為袋地，非但嚴重影響其個人之權益，更損及社會資源之開發利用。且多數共
      有人亦同意原告所提之分割方案。
三、證據：提出地籍圖一份、土地登記簿謄本五份、繼承系統表一件暨戶籍謄本五份
    等為證。
乙、被告方面：
壹、被告己○○部分
    被告己○○未於最後言詞辯論期日到場，據其以前到場聲明、陳述如左：
一、聲明：求為判決：原告之訴駁回，訴訟費用由原告負擔。
二、陳述：
    提出分割方案如附圖乙所示，系爭土地上被告己○○於附圖乙所示己部分已鑿有
    水井二口，亦有一加強磚造之工寮以供置放農具之用，並業於己部分之土地上栽
    種高莖作物多年，而當時耕作之時，亦經兩造認可，被告始投入資金鑿井、蓋工
    寮等農業設施。是以被告所提附圖乙方案，除可使被告所有之農業設施均能維持
    完整不致化為烏有外，其他共有人亦無不利之情形，實係兼顧兩造耕作現實之使
    用狀況及使系爭土地獲得適宜之利用。
貳、被告午○○、巳○○、辰○○、未○○等四人均未於言詞辯論期日到場，據其提
    出書狀之聲明、陳述如下：
一、聲明：原告之訴駁回。
二、陳述：均贊成原告所提出之分割方案（即附圖甲）。
參、被告癸○○、甲○○、寅○○、丙○○、乙○○○、壬○○、庚○○、戊○○、
    辛○○、卯○○○、丑○○、子○○均未於言詞辯論期日到場，亦未提出書狀作
    何聲明或陳述。
丙、本院依職權履勘系爭土地，並囑託台南縣歸仁地政事務所依原告所提出分割方案
    製作複丈成果圖。
    理    由
一、被告均經合法送達，未於最後言詞辯論期日到場，核無民事訴訟法第三百八十六
    條各款所列情形，爰依原告之聲請，由其一造辯論而為判決。
二、本件原告起訴主張：坐落台南縣歸仁鄉○○○段一四五八－一、一四五八－六、
    一四五八－七、一四五八－八、一四五八－一三地號土地（即如附表(一)編號一至
    五），為兩造所共有（各應有部分詳如附表(二)所示），兩造間並無不得分割或不
    能分割之情形，因調解困難，無法達成分割協議，故訴請裁判分割等情，業據其
    提出與所述相符之土地籍圖、土地登記簿謄本為證，且為被告所不爭執，自堪信
    原告之主張為真實。
三、按因繼承取得不動產者，非經登記，不得處分其物權。民法第七百五十九條定有
    明文。而共有不動產之共有人中之一人死亡，他共有人請求分割共有物時，為求
    訴訟經濟起見，可許原告就請求繼承登記及分割共有物之訴合併提起，即以一訴
    請求該死亡共有人之繼承人辦理繼承登記並請求該繼承人於辦理繼承登記時，與
    原告及其餘共有人分割共有之不動產（最高法院七十年第一次民事庭總會決議參
    照）。查本件共有人之一林明信已於八十七年十月七日死亡，其繼承人為被告壬○○、己○○、庚○○、戊○○、辛○○、卯○○○、丑○○、子○○等八人，
    此有原告提出戶籍謄本五份及繼承系統表在卷可稽，上開繼承人僅就所繼承之系
    爭台南縣歸仁鄉○○○段一四五八－一地號土地（如附表(一)編號一）之應有部分
    辦理繼承登記，對於所繼承之其餘如附表(一)編號二至五之土地應有部分迄未辦理
    繼承登記，亦有原告提出土地登記簿謄本五份附卷可按。從而，原告請求各該繼
    承人即上開被告壬○○等八人，應先分別就其被繼承人林明信於附表(一)編號二至
    五號土地之應有部分辦理繼承登記，於法要無不合，應予准許。
四、又按共有人得隨時請求分割共有物，但因物之使用目的不能分割或契約定有不可
    分割之期限者，不在此限；又共有物之分割，依共有人協議之方法行之，分割方
    法不能協議者，法院得依任何共有人之聲請，以原物分配於各共有人，民法第八
    百二十三條第一項、第八百二十四條第一項第一款分別定有明文。查系爭附表(一)
    編號一至五號土地其地目均為旱，並無法令禁止分割之限制，又兩造間並無不為
    分割之約定，依其使用目的，亦無不能分割之情形，兩造復無法協議分割，則原
    告依前揭法條之規定，訴請判決分割，於法洵無不合，應予准許。
五、再按共有物之分割，應由法院依民法第八百二十四條命為適當之分配，不受當事
    人主張之拘束。又分割共有物時，法院應參酌當事人之聲明、共有物之性質、經
    濟效用及全體共有人之利益等因素公平為之。經查：
    (一)系爭共有土地附表(一)編號一至四相連，上寬下窄，其北面、東面為他人所有土
      地，南面尾端小部分臨鄉○○道，西側臨約二十公尺寬之道路，道路西側為高
      鐵橋墩，編號五土地則坐落於西南側，面積僅二七九平方公尺，與編號一至四
      土地中間相隔道路及高鐵橋墩。一四五八－七地號土地北側有磚造工寮及水井
      各一座，由原告丁○○使用，同地號南側有水井一座，由被告己○○使用，一
      四五八－一八地號土地西側與道路界址處有磚造工寮一座，亦由被告己○○使
      用。
    (二)系爭土地均屬一般農業區農牧用地，其使用現況如附圖丙所示，業據本院會同
      台南縣歸仁地政事務所測量人員勘查現場，製有勘驗筆錄及土地現況複丈圖附
      卷。
    (三)被告己○○雖辯稱其在現使用土地上有工寮一座及水井二座，惟據原告陳報被
      告己○○所述之工寮及工寮旁之水井一座，原係原告所有，非被告己○○所有
      ，且係坐落在已被徵收之土地內，早經補償土地、水井、工寮完畢等語，核對
      台南縣歸仁地政事務所檢送之土地現況複丈成果圖，兩造爭議之工寮坐落於系
      爭土地西側與道路界址上，大部分位於道路上，僅少許面積占有系爭土地，而
      該複丈圖僅標示水井二座，一座位於原告使用之工寮旁，另一座位於被告己○○使用之土地內，為被告己○○所不爭，本院復將原告上開陳報書狀送達被告
      己○○，被告己○○並未表示意見，則原告陳述該坐落西側界址上工寮旁之水
      井，係在已徵收之道路土地上，不在系爭土地內，堪信為真實。
六、按共有物如為數宗不同地號之土地，其共有人如非以成立一共有關係之意思而共
    有數宗土地時，應認其共有關係分別存在於每宗土地之上，除經全體共有人同意
    外，法院為分割時，固不能任意予以合併為一共有物，視作一所有權而予分割（
    最高法院九十年台上字第一五九四號判決意旨參照）。本件系爭五筆土地為兩造
    所共有，觀卷附原告所提出回溯至四十二年間登記資料之土地登記簿謄本，尚難
    認原共有人係以成立一共有關係之意思而共有，而本件亦僅原告及被告己○○、
    丙○○、乙○○○、午○○、巳○○、辰○○、未○○等七人同意合併分割，其
    餘被告則未到庭陳述意見或提出書狀供本院審酌。惟查，系爭六筆土地面積大小
    不一（如附表(一)所示），編號一土地固廣達七三二四平方公尺，然編號四、五土
    地則僅為一六五平方公尺及二七九平方公尺，其中編號五之一四五八－一三地號
    尚與另四筆土地分離，倘堅持一物一權主義之原則，分別就各該土地為單獨分割
    ，將致各共有人分得之土地零星分布，不惟不符現況使用利益，亦將致分得之土
    地無法集中使用，違反經濟效能，本院認以合併分割較符合兩造之利益，況除原
    告及上開同意合併分割之被告外，其餘被告均迭經本院檢附甲、乙分割方案及複
    丈成果圖，通知其表示意見或提出分割方案，既不願到庭陳述或以書狀表示意見
    ，自得視為渠等其對合併分割（甲、乙案均屬合併分割）已為默示同意，自無礙
    本院依職權為最有利於渠等之認定，從而，原告主張合併分割系爭五筆土地，尚
    無不合。
七、本件原告提出甲案分割方法（附圖甲複丈成果圖即依原告之甲案製作），被告己○○提出乙案分割方法（如附圖乙），茲就甲、乙案分述如下：
    甲、乙分割方案就系爭土地北半部均相同，其分割方法符合各共有人占有現況，
    兩造對此部分並無爭執，二案所不同者在於南半部之分割方法，甲案採東西向分
    割，乙案則採南北向分割，影響所及之共有人為被告壬○○等八人、被告丙○○
    及被告乙○○○。按系爭土地北面、東面均為他人所有土地，無對外聯絡道路，
    南面僅小部分土地鄰鄉○○道，其主要對外聯絡道路為西側約二十公尺寬之已徵
    收道路。依甲案分割，每筆土地均臨西側道路，對外聯絡無礙，各該分得土地臨
    道路寬度，與其應有部分比例相當；如依乙案，雖被告壬○○等八人分得之土地
    臨西側道路之寬度為全體共有人之最，對被告壬○○等八人有利，然將致應有部
    分比例最大之被告丙○○分得部分，面臨無對外聯絡道路之窘境，或縱可臨西側
    道路，其臨路寬度與其應有部分之比例亦顯不相當，且致其分得土地之經濟效用
    較其他分割土地為低，不符公平原則，被告丙○○於本院勘驗時亦明示同案甲案
    ，不同意乙案之分割方法。又被告己○○所爭執者亦僅其現使用之水井一座，因
    被告己○○嗣後未再到庭陳述意見，亦未表明支付複丈費聲請本院就乙案製作複
    丈成果圖，則縱依乙案分割，該水井坐落之土地是否可分歸被告壬○○等八人取
    得，尚屬未定。
八、綜上所述，本院斟酌系爭土地之使用現況、對外通行、位置、土地整體利用之經
    濟效益及共有人分割利益之均衡等情，認甲案複丈成果圖之分割方法較符合公平
    原則，便利對外通行，且兼顧全體共有人之利益，為適當之分割方法，爰判決分
    割如主文第二項所示。
九、按敗訴人之行為，按當時之訴訟程度為伸張或防衛權利所必要者，因該行為所生
    之費用，法院得酌量情形命勝訴之當事人負擔其一部。民事訴訟法第八十一條第
    二款定有明文。本件兩造同意分割，惟因分割方法無法達成協議，被告於訴訟進
    行中提出分割方案，為伸張及防衛權利所必要，依前揭說明，本院認本件訴訟費
    用應由兩造依附表(二)所示之比例負擔，併此敘明。
十、結論：本件原告之訴為有理由，依民事訴訟法第三百八十五條第一項前段、第七
    十八條、第八十一條第二款、第八十五第二項，判決如主文。
中      華      民      國    九十二    年      七      月      十七    日
                                臺灣臺南地方法院民事第三庭
~B法      官  林逸梅
右為正本係照原本作成
如對本判決上訴，須於判決送達後廿日內向本院提出上訴狀
中      華      民      國    九十二    年      七      月      十七    日
~B法院書記官  魏芝雯
~F0
~T40
附表(一)
┌──┬────────────┬────────┬───┬─────────┐
│編號│  土  地  坐  落        │  地      號    │地目  │面積（平方公尺）  │
├──┼────────────┼────────┼───┼─────────┤
│一  │  台南縣歸仁鄉○○○段  │一四五八－一    │旱    │  七三二四        │
├──┼────────────┼────────┼───┼─────────┤
│二  │  同        右      段  │一四五八－六    │旱    │  六○八二        │
├──┼────────────┼────────┼───┼─────────┤
│三  │  同        右      段  │一四五八－七    │旱    │  一四三一        │
├──┼────────────┼────────┼───┼─────────┤
│四  │  同        右      段  │一四五八－八    │旱    │  一六五          │
├──┼────────────┼────────┼───┼─────────┤
│五  │  同        右      段  │一四五八－一三  │旱    │  二七九          │
├──┴────────────┴────────┴───┴─────────┤
│合計面積：一五二八一平方公尺                                                │
└──────────────────────────────────────┘
~F0
~T40
 附表(二)
┌──┬──────┬───────────────┬───────────┐
│編號│  共  有  人│    應有部分之比例            │應負擔訴訟費用之比例  │
├──┼──────┼───────────────┼───────────┤
│一  │  丁○○    │    一○七分之一六            │  一○七分之一六      │
├──┼──────┼───────────────┼───────────┤
│二  │  癸○○    │    一○七分之一三            │  一○七分之一三      │
├──┼──────┼───────────────┼───────────┤
│三  │  午○○    │    三二一分之一三            │  三二一分之一三      │
├──┼──────┼───────────────┼───────────┤
│四  │  巳○○    │    三二一分之一三            │  三二一分之一三      │
├──┼──────┼───────────────┼───────────┤
│五  │  辰○○    │    六四二分之一三            │  六四二分之一三      │
├──┼──────┼───────────────┼───────────┤
│六  │  未○○    │    六四二分之一三            │  六四二分之一三      │
├──┼──────┼───────────────┼───────────┤
│七  │  甲○○    │    九六三分之二七            │  九六三分之二七      │
├──┼──────┼───────────────┼───────────┤
│八  │  寅○○    │    一○七分之十              │  一○七分之十        │
├──┼──────┼───────────────┼───────────┤
│九  │  丙○○    │    一○七分之二五            │  一○七分之二五      │
├──┼──────┼───────────────┼───────────┤
│十  │  乙○○○  │    一○七分之一一            │  一○七分之一一      │
├──┼──────┼───────────────┼───────────┤
│十一│  壬○○    │    公同共有一○七分之一六    │連帶負擔一○七分之一六│
├──┼──────┼───────────────┼───────────┤
│十二│  己○○    │    公同共有一○七分之一六    │連帶負擔一○七分之一六│
├──┼──────┼───────────────┼───────────┤
│十三│  庚○○    │    公同共有一○七分之一六    │連帶負擔一○七分之一六│
├──┼──────┼───────────────┼───────────┤
│十四│  戊○○    │    公同共有一○七分之一六    │連帶負擔一○七分之一六│
├──┼──────┼───────────────┼───────────┤
│十五│  辛○○    │    公同共有一○七分之一六    │連帶負擔一○七分之一六│
├──┼──────┼───────────────┼───────ㄈ───┤
│十六│  卯○○○  │    公同共有一○七分之一六    │連帶負擔一○七分之一六│
├──┼──────┼───────────────┼───────────┤
│十七│  丑○○    │    公同共有一○七分之一六    │連帶負擔一○七分之一六│
├──┼──────┼───────────────┼───────────┤
│十八│  子○○    │    公同共有一○七分之一六    │連帶負擔一○七分之一六│
└──┴──────┴───────────────┴───────────┘


司法院資訊處製作；財團法人民間司法改革基金會備份。
